---
title: "Distribusi dan Inferensi untuk Data Kategorik"
author: "Kurnia Susvitasari"
date: "2024-08-28"
output:
  pdf_document: default
  html_document: default
---

<style type="text/css">
  body{
  font-size: 14pt;
}
</style>


```{r setup, include=FALSE}
knitr::opts_chunk$set(echo = TRUE)
```


## Membangkitkan Variabel Acak dari Distribusi Multinomial

Tentunya, bukan hal yang sulit bagi Anda untuk membangkitkan (bahkan mengevaluasi probabilitas/ probabilitas kumulatif/ quantil) dari variabel acak yang berdistribusi binomial. Namun, bagaimana dengan variabel acak yang berdistribusi multinomial?

Tenang saja! R menyediakan build-in function di package `stats` dengan memanggil fungsi `rmultinom`. Selain itu, Anda juga bisa mengevaluasi pmf-nya menggunakan `dmultinom`.


## Proporsi Vegetarian (Parameter Binomial)

Contoh kasus ini merujuk pada buku Alan Agresti bab 1.4.3; baca [pg. 15, 1].

Dalam sebuah kuesioner yang diberikan kepada kelas pengantar statistik $(n = 25)$, tidak ada siswa yang mengatakan mereka adalah vegetarian. Dengan asumsi bahwa jumlah yang merespons "ya" didistribusikan secara binomial dengan probabilitas keberhasilan $\pi$, berapakah interval kepercayaan 95% untuk $\pi$?

Pertama, perhatikan bahwa $\hat{\pi}=0/25 = 0.$

Dengan menggunakan Wald test, kita bisa menghitung interval kepercayaan dengan cara

```{r wald ci}
phat <- 0
n <- 25

# 95% interval kepercayaannya adalah
phat + c(-1, 1) * qnorm(p = 0.975) * sqrt((phat * (1 - phat))/n)
```

Alternatif lain untuk menghitung interval kepercayaan Wald adalah dengan menggunakan fungsi `Hmisc::binconf` dengan argumen `method = "asymptotic"`.

```{r wald ci 2, message=FALSE}
library(Hmisc)
binconf(x = 0, n = 25, method = "asymptotic")
```



Interval kepercayaan kedua adalah dengan menggunakan score test. Perhatikan bahwa interval kepercayaan skor mengandung nilai $\pi_0$ yang memenuhi $|S|<z_{.025}$ dimana $S$ diberikan di eq.(1.9). Selain itu, 
endpoint dari interval tersebut harus merupakan solusi dari eq.(1.10). Kita bisa menggunakan R untuk mencari solusi dari eq.(1.10) menggunakan fungsi `optim`. Tapi, untuk saat ini, mari menggunakan build-in function `prop.test` atau `Hmisc::binconf` dengan argumen `method = "wilson"`.

```{r score ci}
# menggunakan prop.test
score_ci <- prop.test(x = 0, n = 25, correct = F)
score_ci$conf.int

# menggunakan binconf
binconf(x = 0, n = 25, method = "wilson")
```



Selanjutnya, kita akan menghitung interval kepercayaan likelihood-ratio (LR). Sebenarnya, kita bisa saja mencari akar dari eq.(1.13) secara analitik. Namun, R memberikan kemudahan dimana kita bisa menggunakan fungsi `optim` untuk mencari akarnya.

Idenya adalah, kita ingin meminimumkan jarak kuadrat antara statistik LR dengan quantil $\chi^2_1(\alpha)$. *Jangan hanya running the code saja! Coba dimengerti!*


Berdasarkan bab 1.4.3, diperoleh $-2(L_0-L_1)=-50 \log{(1-\pi_0)} < \chi^2_1(0.05)$. Maka,

```{r lr ci}
# fungsi objektif kita
f <- function(x, chi2) (-50*log(1-x) - chi2)^2

# interval kepercayaannya adalah
result <- optim(par = .5, fn = f, chi2 = qchisq(.95, 1), method = "L-BFGS-B", lower = 0, upper = 1)
result$par
```



## Menguji Teori Mendel (Parameter Multinomial)


Sebagai ilustrasi untuk menguji hipotesis pada parameter distribusi multinomial menggunakan uji khi-kuadrat Pearson dan LR, kita akan menggunakan contoh Teori Mendel; baca bab 1.5.4 [pg.19, 1].

Uji khi-kuadrat Pearson dapat dengan mudah dilakukan dengan memanggil fungsi `chisq.test`.

```{r chisq pearson}
chisq.test(x = c(6022,2001), p = c(.75,.25))
```


Bagaimana dengan uji khi-kuadrat LR?

```{r chisq lr}
obs <- c(6022, 2001)
expected <- 8023 * c(0.75, 0.25)
1-pchisq(2 * sum(obs * log(obs/expected)), df=1)
```


## Latihan

1. Coba bangkitkan 10 variabel acak berdistribusi multinomial dengan $n=15$ dan $\boldsymbol{\pi}=\{.1, .2, .8\}$.
2. Dari variabel acak yang Anda bangkitkan di no.1, cari pmf-nya untuk data ke-8.
3. Misalkan $\hat{\pi}=.2$ pada contoh Proporsi Vegetarian. Konstruksilah 95% interval kepercayaan menggunakan a) Wald, b) skor, dan c) LR.
4. Apakah interpretasi dari hasil luaran uji khi-kuadrat Pearson dan LR pada contoh Teori Mendel? 
5. Mengapa hasil luaran uji khi-kuadrat Pearson dan LR sama? Dapatkah kita mengeneralisir untuk skenario lainnya?


## Referensi
1. Alan Agresti. Categorical Data Analysis, Third Edition. Wiley, 2013. 

